ACORDAO-COMPLETO-2453394

ACÓRDÃO 976/2022 ATA 16/2022 - PLENÁRIO

VISTOS, relatados e discutidos estes autos de tomada de contas especial instaurada pela Caixa Econômica Federal (CAIXA) , em cumprimento ao subitem 9.4 do Acórdão 808/2014-TCU-Plenário, relator E. Ministro Benjamin Zymler, em razão de impugnação total de despesas do Termo de Compromisso 352.401-87/2011, celebrado entre o então Ministério das Cidades, representado pela CAIXA, e o Município de Buriticupu/MA, cujo objeto é a execução de obras de infraestrutura e posto de saúde;
ACORDAM os Ministros do Tribunal de Contas da União, reunidos em sessão do Plenário, ante as razões expostas pelo Relator, em:
9.1. considerar revel o responsável Antônio Marcos de Oliveira, para todos os efeitos, dando-se prosseguimento ao processo, com fulcro no artigo 12, § 3º, da Lei 8.443/1992;
9.2. declarar extinta a punibilidade de Antônio Marcos de Oliveira, ante o falecimento do responsável;
9.3. julgar irregulares as contas de Antônio Marcos de Oliveira, com fundamento nos artigos 1º, inciso I, 16, inciso III, alíneas "b" e "c", 19 e 23, inciso III, da Lei 8.443/1992, c/c o artigo 214, inciso III, alínea "a", do Regimento Interno do TCU, condenando o espólio do responsável ou, caso tenha havido a partilha, os respectivos herdeiros, no limite do quinhão que lhes tenha sido transferido, ao pagamento das importâncias a seguir especificadas, atualizadas monetariamente e acrescidas dos juros de mora, calculados a partir das datas discriminadas até a data da efetiva quitação do débito, fixando-lhe o prazo de quinze dias, para que comprove, perante o Tribunal, o recolhimento das referidas quantias ao Tesouro Nacional;
	Data de ocorrência
	Valor histórico (R$) 

	10/8/2012
	521.672,96

	26/11/2012
	398.402,05

9.4. autorizar, desde logo, a cobrança judicial da dívida, caso não atendida a notificação, na forma do disposto no artigo 28, inciso II, da Lei 8.443/1992;
9.5. determinar à Caixa Econômica Federal, com fundamento no artigo 4º, inciso I, da Resolução-TCU 315 de 2020, que, no prazo de 30 (trinta) dias, restitua aos cofres do Tesouro Nacional eventual saldo ainda existente na conta 1119.013.65547-5, específica do Termo de Compromisso 352.401-87/2011, firmado entre a União, por intermédio do Ministério das Cidades, e o Município de Buriticupu/MA, em observância ao art. 60 da Portaria Interministerial 424/2016;
9.6. enviar cópia do Acórdão que for prolatado, bem como do Relatório e do Voto que o fundamentam à Procuradoria da República no Estado do Maranhão, nos termos do artigo 16, § 3º, da Lei 8.443/1992, c/c o artigo 209, § 7º, do Regimento Interno do TCU, para adoção das medidas cabíveis; e
9.7. enviar cópia do Acórdão proferido, bem como do Relatório e Voto que o fundamentam, à Caixa Econômica Federal e ao responsável.

Tomada de contas especial instaurada em razão da impugnação total de despesas de termo de compromisso celebrado para execução de obras de infraestrutura e posto de saúde no município.

Prefeitura de Buriticupu/MA.

3. Interessados/Responsáveis:
3.1. Responsável: Antonio Marcos de Oliveira (XXX.901.601-XX-falecido).

13.1. Ministros presentes: Ana Arraes (Presidente), Walton Alencar Rodrigues (Relator), Benjamin Zymler, Augusto Nardes, Vital do Rêgo e Antonio Anastasia.
13.2. Ministros-Substitutos convocados: Augusto Sherman Cavalcanti e Marcos Bemquerer Costa.
13.3. Ministros-Substitutos presentes: André Luís de Carvalho e Weder de Oliveira.

ACORDAO-COMPLETO-2556774

Acórdão de Relação 8312/2022 - Primeira Câmara

Acórdão de Relação

Primeira Câmara

WALTON ALENCAR RODRIGUES

Adoto, como relatório, instrução cuja proposta foi acolhida pela Secretaria de Controle Externo de Tomada de Contas Especial:
INTRODUÇÃO 
1.	Trata-se de tomada de contas especial instaurada pela Caixa Econômica Federal (Caixa) , em razão da impugnação total de despesas do Termo de Compromisso 352.401-87/2011 (peça 1, p. 44-50) , celebrado entre o Ministério das Cidades, representado pela CAIXA, e o Município de Buriticupu (MA) , tendo por objeto a execução de obras de infraestrutura e posto de saúde, dentre outros itens, tendo 2120 famílias beneficiadas (Programa Urbanização, Regularização e Integração de Assentamentos Precários) , conforme Plano de Trabalho (peça 1, p. 15-24) e Planilhas  Orçamentaria (peça 1, p. 28-41) , com vigência inicial de 5/11/2011 a 21/2/2014, posteriormente prorrogada para 29/5/2014.     
HISTÓRICO 
	
2.	De acordo com o que consta na cláusula quarta, do termo de Compromisso, foram previstos R$ 7.610.215,07 para a execução do objeto, sendo a contrapartida municipal de R$ 400.537,63, na forma da cláusula quarta, item 4.1 (peça 1, p. 45) .
3.	Os recursos federais foram repassados mediante as seguintes ordens bancárias: 2012OB801375 de 29/7/2012, no valor de R$ 600.445,97; 2012OB802137 de 14/9/2012, no valor de R$ 319.629,04; 2012OB802210 de 8/10/2012, no valor de R$ 270.923,65; 212OB801865 de 6/9/2012, no valor de R$ 330.283,33; 212OB802485 de 8/11/2012, no valor de 380.510,00; 2012OB802486 de 8/11/2012, no valor de R$ 478.718,01 e 2015OB800023, de 20/1/2015, no valor de R$ 579.809,68 (peça 4, p. 36, 37, 38, 39, 40, 41 e 42) . Os créditos ocorreram em conta bancária vinculada ao contrato de repasse (agência 1119, conta corrente 183-9, da CEF) , conforme controle de desbloqueio (peça 2, p.  60) , nos seguintes valores: 
	  DATA DA OCORRÊNCIA 
	VALOR ORIGINAL 
 (R$) 

	10/8/2012
	521.672,96

	26/11/2012
	399.402,05

	TOTAL
	920.075,01

4.	Após a constatação de diversas irregularidades e considerando determinação pelo Tribunal no Acórdão 808/2014-TCU-Plenário de 11/04/2014 (v. peça 3, p, 1-6) , da Relatoria do Ministro Benjamin Zymler, a Caixa notificou o Sr. Antônio Marcos de Oliveira, ex-prefeito, solicitando a devolução dos recursos repassados. 
5.	O Relatório de TCE 126/2015, de 29/10/2015 (peça 4, p. 47-50) , consignou a ocorrência de prejuízo ao erário, em razão da ausência do nexo de causalidades entre as parcelas executadas do objeto e os recursos liberados ao Termo de Compromisso 352.401-87/201, sob a responsabilidade do Sr. Antônio Marcos de Oliveira, ex-prefeito (gestão 2005-2008 e 2009-2012) . 
6.	O Relatório de Auditoria do Controle Interno (peça 4, p. 60-63) , em cumprimento ao disposto na IN-71/2012, concluiu pela irregularidade das contas, entendimento ratificado no Certificado de Auditoria e no Parecer do Dirigente do Órgão de Controle Interno/SFC/CGU/PR 782/2013 (peça 4, p. 64-65) . Em Pronunciamento Ministerial (peça 4, p. 76) , o Ministro de Estado das Cidades, na forma do art. 52 da Lei 8.443/1992, atesta haver tomado conhecimento das conclusões do Controle Interno acerca das ocorrências.
7.	No âmbito deste Tribunal, na primeira instrução elaborada (peça 6) , após o exame da documentação pertinente, foi proposta a realização da citação do responsável, nos termos abaixo.
a) a citação do Sr. Antônio Marcos de Oliveira, CPF XXX.901.601-XX, ex-prefeito de Buriticupu (MA) , com fundamento nos arts. 10, § 1º, e 12, incisos I e II, da Lei 8.443/1992 c/c o art. 202, incisos I e II, do RI/TCU, para que, no prazo de quinze dias, apresente alegações de defesa e/ou recolha aos cofres do Tesouro Nacional as quantias abaixo indicadas, atualizadas monetariamente e acrescidas de juros de mora, calculados a partir das correspondentes datas, até o efetivo recolhimento, na forma da legislação em vigor, em razão da não consecução dos objetivos pactuados no Termo de Compromisso nº 352.401-87/2011, firmado entre a firmado entre a União, por intermédio do Ministério das Cidades, representado pela Caixa Econômica Federal-CAIXA e o Município de Buriticupu (MA) tendo por finalidade a transferência de recursos financeiros da União para a execução de obras de infraestrutura, produção de 67 UH pelo OGU, equipamento comunitário (posto de saúde) , tendo 2120 famílias beneficiadas (Programa Urbanização, Regularização e Integração de Assentamentos Precários) , com a obra paralisada com um percentual de 38,13% de execução física, e que não apresentou funcionalidade a população beneficiada,  conforme Relatório de Avaliação de Empreendimento da Caixa datado de 3/12/2013 (peça 2, p. 31-34) , sem evolução até o final da vigência do ajuste;
	b	) quantificação do débito:
	  DATA DA OCORRÊNCIA 
	VALOR ORIGINAL 
 (R$) 

	10/8/2012
	521.672,96

	26/11/2012
	399.402,05

	TOTAL
	920.075,01

8.	Embora regularmente citado por meio do ofício 2621 (peça 8 e AR na peça 11) , de 14/10/2016, o responsável não se manifestou, configurando a revelia prevista no art. 12, § 3º, da lei 8443/92. Diante da ausência de manifestação do responsável e considerando a permanência da irregularidade constatada, foi proposto o julgamento pela irregularidade das contas e condenação em débito, conforme se observa na instrução acostada na peça 13.
9.	Contudo, em Parecer anexado na peça 17, o MP/TCU discordou do encaminhamento sugerido, pugnando pela necessidade de complementar a citação do responsável, acrescentando fundamento consistente na falta de liame entre os repasses efetuados e as despesas realizadas.
10. Por meio do Despacho presente na peça 18, o Relator dos autos determinou a restituição do processo à Unidade Técnica e a adoção da providência aventada pelo MP/TCU. 
11. Prosseguindo, promoveu-se nova citação do ex-gestor por meio do ofício 0153/2019 (peça 22 e AR na peça 25) . Mais uma vez, em que pese sua regular citação, o responsável não compareceu ao processo, configurando-se novamente revel, nos termos do art. 12, § 3º, da lei 8443/92.                                  
ANÁLISE DOS PRESSUPOSTOS DE PROCEDIBILIDADE DA IN/TCU 71/2012
Apreciação do Prejuízo ao Contraditório e Ampla Defesa
12.	Verifica-se que não houve o transcurso de mais de dez anos desde o fato gerador sem que tenha havido a notificação do responsável pela autoridade administrativa federal competente (art. 6º, inciso II, c/c art. 19 da IN/TCU 71/2012, modificada pela IN/TCU 76/2016) , uma vez que o fato gerador da irregularidade sancionada ocorreu no exercício de 2012, e o responsável foi notificado sobre as irregularidades pela autoridade administrativa competente já no exercício de 2014 (peça 1, p. 10-12) .
EXAME TÉCNICO
Da validade das notificações
13.	Preliminarmente, cumpre tecer breves considerações sobre a forma como são realizadas as comunicações processuais no TCU. A esse respeito, destacam-se o art. 179, do Regimento Interno do TCU (Resolução 155, de 4/12/2002) e o art. 4º, inciso III, § 1º, da Resolução TCU 170, de 30 de junho de 2004, in verbis:
Art. 179. A citação, a audiência ou a notificação, bem como a comunicação de diligência, farse-ão:
I - mediante ciência da parte, efetivada por servidor designado, por meio eletrônico, fac-símile, telegrama ou qualquer outra forma, desde que fique confirmada inequivocamente a entrega da comunicação ao destinatário;
II - mediante carta registrada, com aviso de recebimento que comprove a entrega no endereço do destinatário;
III - por edital publicado no Diário Oficial da União, quando o seu destinatário não for localizado
 (...) 
Art. 3º As comunicações serão dirigidas ao responsável, ou ao interessado, ou ao dirigente de órgão ou entidade, ou ao representante legal ou ao procurador constituído nos autos, com poderes expressos no mandato para esse fim, por meio de:
I - correio eletrônico, fac-símile ou telegrama;
II - servidor designado;
III - carta registrada, com aviso de recebimento;
IV - edital publicado no Diário Oficial da União, quando o seu destinatário não for localizado, nas hipóteses em que seja necessário o exercício de defesa.
Art. 4º. Consideram-se entregues as comunicações:
I - efetivadas conforme disposto nos incisos I e II do artigo anterior, mediante confirmação da ciência do destinatário;
II - realizadas na forma prevista no inciso III do artigo anterior, com o retorno do aviso de recebimento, entregue comprovadamente no endereço do destinatário;
III - na data de publicação do edital no Diário Oficial da União, quando realizadas na forma prevista no inciso IV do artigo anterior.
§ 1º O endereço do destinatário deverá ser previamente confirmado mediante consulta aos sistemas disponíveis ao Tribunal ou a outros meios de informação, a qual deverá ser juntada ao respectivo processo.
 (...) 
14.	Portanto, a validade da citação via postal não depende de que o aviso de recebimento seja assinado pelo próprio destinatário da comunicação, o que dispensa, no caso em tela, a entrega do AR em "mãos próprias". A exigência da norma é no sentido de o Tribunal verificar se a correspondência foi entregue no endereço correto, residindo aqui a necessidade de certeza inequívoca. Não é outra a orientação da jurisprudência do TCU, conforme se verifica dos julgados a seguir transcritos:
São válidas as comunicações processuais entregues, mediante carta registrada, no endereço correto do responsável, não havendo necessidade de que o recebimento seja feito por ele próprio (Acórdão 3648/2013-TCU-Segunda Câmara, Relator Ministro JOSÉ JORGE) ;
É prescindível a entrega pessoal das comunicações pelo TCU, razão pela qual não há necessidade de que o aviso de recebimento seja assinado pelo próprio destinatário. Entregandose a correspondência no endereço correto do destinatário, presume-se o recebimento da citação. (Acórdão 1019/2008-TCU-Plenário, Relator Ministro BENJAMIN ZYMLER) ;
As comunicações do TCU, inclusive as citações, deverão ser realizadas mediante Aviso de Recebimento - AR, via Empresa Brasileira de Correios e Telégrafos, bastando para sua validade que se demonstre que a correspondência foi entregue no endereço correto. (Acórdão 1526/2007-TCU-Plenário, Relator Ministro AROLDO CEDRAZ) .
15.	A validade do critério de comunicação processual do TCU foi referendada pelo Supremo Tribunal Federal, nos termos do julgamento do MS-AgR 25.816/DF, por meio do qual se afirmou a desnecessidade da ciência pessoal do interessado, entendendo-se suficiente a comprovação da entrega do "AR" no endereço do destinatário:
Ementa: agravo regimental. Mandado de segurança. Desnecessidade de intimação pessoal das decisões do tribunal de contas da união. art. 179 do regimento interno do TCU. Intimação do ato impugnado por carta registrada, iniciado o prazo do art. 18 da lei nº 1.533/51 da data constante do aviso de recebimento. Decadência reconhecida. Agravo improvido.
O envio de carta registrada com aviso de recebimento está expressamente enumerado entre os meios de comunicação de que dispõe o Tribunal de Contas da União para proceder às suas intimações.
O inciso II do art. 179 do Regimento Interno do TCU é claro ao exigir apenas a comprovação da entrega no endereço do destinatário, bastando o aviso de recebimento simples. 
16.	Bem se vê, portanto, a validade da citação via postal, cujo aviso de recebimento, nesse caso, foi entregue no endereço que consta na Base de Dados da Receita Federal.
Da revelia
17.	Nos processos do TCU, a revelia não leva à presunção de que seriam verdadeiras todas as imputações levantadas contra os responsáveis, diferentemente do que ocorre no processo civil, em que a revelia do réu opera a presunção da verdade dos fatos narrados pelo autor. Dessa forma, a avaliação da responsabilidade do agente não pode prescindir da prova existente no processo ou para ele carreada. 
18.	Ao não apresentar sua defesa, o responsável deixou de produzir prova da regular aplicação dos recursos sob sua responsabilidade, em afronta às normas que impõem aos gestores públicos a obrigação legal de, sempre que demandados pelos órgãos de controle, apresentar os documentos que demonstrem a correta utilização das verbas públicas, a exemplo do contido no art. 93 do Decreto-Lei 200/1967: "Quem quer que utilize dinheiros públicos terá de justificar seu bom e regular emprego na conformidade das leis, regulamentos e normas emanadas das autoridades administrativas competentes." 
19.	Mesmo as alegações de defesa não sendo apresentadas, considerando o princípio da verdade real que rege esta Corte, procurou-se buscar, em eventuais manifestações do responsável na fase interna desta Tomada de Contas Especial, se havia algum argumento que pudesse ser aproveitado a seu favor, o que se mostrou infrutífero.
20.	Registre-se que os recursos foram utilizados integralmente na gestão do Sr. Antônio Marcos, sendo dele, sem dúvidas, a responsabilidade de comprovar a boa e regular aplicação da verba, recaindo sobre ele, por conseguinte, o débito apontado, haja vista a inexecução parcial do objeto do ajuste, sem aproveitamento útil da parte executada. Nessa linha, o Acórdão 549/2018-TCU-Primeira Câmara, rel. Augusto Sherman:
Enunciado
A completa frustração dos objetivos do convênio importa a condenação do responsável à devolução integral dos recursos transferidos, ainda que parte ou a totalidade dos valores repassados tenha sido aplicada no objeto do ajuste. A mera execução do objeto não é suficiente para comprovar a boa e regular aplicação dos recursos, é imprescindível que também se demonstre a sua funcionalidade em benefício da população alvo.
21.	Em se tratando de processo em que a parte interessada não se manifestou acerca das irregularidades imputadas, não há elementos para que se possa efetivamente aferir e reconhecer a ocorrência de boa-fé na conduta dos responsáveis, podendo este Tribunal, desde logo, proferir o julgamento de mérito pela irregularidade das contas, conforme os termos dos §§ 2º e 6º do art. 202 do Regimento Interno do TCU. (Acórdão 2064/2011-TCU-Primeira Câmara (relator: Ubiratan Aguiar) , 6.182/2011-TCU-1ª Câmara (relator: Weber de Oliveira) , 4.072/2010-TCU-1ª Câmara (Relator: Valmir Campelo) , 1.189/2009-TCU-1ª Câmara (Relator: Marcos Bemquerer) , 731/2008-TCU-Plenário (Relator: Aroldo Cedraz) .
22.	Dessa forma, o responsável deve ser considerado revel, nos termos do art. 12, §3º, da Lei 8.443/1992, devendo as contas serem julgadas irregulares, condenando-o ao débito apurado e aplicando-lhe a multa prevista no art. 57 da Lei 8.443/1992.
Prescrição da Pretensão Punitiva
23.	Vale ressaltar que a pretensão punitiva do TCU, conforme Acórdão 1441/2016-TCU-Plenário, Relator: Benjamin Zymler, que uniformizou a jurisprudência acerca dessa questão, subordina-se ao prazo geral de prescrição indicado no art. 205 do Código Civil, que é de dez anos, contado da data de ocorrência da irregularidade sancionada, nos termos do art. 189 do Código Civil, sendo este prazo interrompido pelo ato que ordenar a citação, a audiência ou a oitiva do responsável.
24.	No caso em exame, não ocorreu a prescrição, uma vez que a irregularidade sancionada ocorreu no exercício de 2012, e o ato de ordenação da citação ocorreu em 2016.
CONCLUSÃO
25.	Em face da análise promovida na seção "Exame Técnico", verifica-se que o responsável não logrou comprovar a execução plena do objeto e o consequente atingimento dos objetivos consignados na avença. E, instado a se manifestar, optou pelo silêncio, configurando a revelia, nos termos do § 3º, do art. 12, da Lei 8.443/1992.
26.	Vale ressaltar que a jurisprudência pacífica nesta Corte é no sentido da imprescritibilidade das ações de ressarcimento ao erário (Súmula TCU 282) . Dessa forma, identificado dano ao erário, devese instaurar e julgar o processo de tomada de contas especial para responsabilizar seus agentes causadores, respeitando o direito ao contraditório e à ampla defesa, independentemente de quando ocorreram os atos impugnados.
27.	Verifica-se também que não houve a prescrição da pretensão punitiva, conforme análise já realizada.
28.	Tendo em vista que não constam dos autos elementos que permitam reconhecer a boa-fé do responsável, sugere-se que as suas contas sejam julgadas irregulares, nos termos do art. 202, § 6º, do Regimento Interno do TCU, com a imputação do débito atualizado monetariamente e acrescido de juros de mora, nos termos do art. 202, §1º do Regimento Interno do TCU, descontado o valor eventualmente recolhido, com a aplicação da multa prevista no art. 57 da Lei 8.443/1992.
29.	Além disso, como não houve elementos que pudessem modificar o entendimento acerca das irregularidades em apuração, mantém-se a matriz de responsabilização presente na peça 13.
30.	Por fim, cumpre ratificar e reeditar a sugestão de se recomendar à Caixa Econômica federal que restitua aos cofres do Tesouro Nacional eventual saldo porventura ainda existente na conta 1119.013.65547-5, específica do Termo de Compromisso 352.401-87/2011, firmado entre a União, por intermédio do Ministério das Cidades, e o Município de Buriticupu/MA.
PROPOSTA DE ENCAMINHAMENTO
31.	Diante do exposto, submetemos os autos à consideração superior, propondo ao Tribunal:
considerar revel o responsável Antônio Marcos de Oliveira, CPF XXX.901.601-XX, para todos os efeitos, dando-se prosseguimento ao processo, com fulcro no art. 12, § 3º, da Lei 8.443/1992; 
julgar irregulares, nos termos dos arts. 1º, inciso I, 16, inciso III, alíneas b e c, da Lei 8.443/1992, c/c os arts. 19 e 23, inciso III, da mesma Lei, as contas do responsável Antônio Marcos de Oliveira, ex-prefeito, CPF XXX.901.601-XX, condenando-o ao pagamento das importâncias a seguir especificadas, atualizadas monetariamente e acrescidas dos juros de mora, calculados a partir das datas discriminadas até a data da efetiva quitação do débito, fixando-lhe o prazo de quinze dias, para que comprove, perante o Tribunal, o recolhimento das referidas quantias aos cofres do Tesouro Nacional, nos termos do art. 23, inciso III, alínea "a", da citada lei, c/c o art. 214, inciso III, alínea "a", do Regimento Interno do TCU;  
		Débito relacionado ao responsável Antônio Marcos de Oliveira, ex-prefeito, CPF XXX.901.601-XX:
	Data de ocorrência
	Valor histórico (R$) 

	10/8/2012
	521.672,96

	26/11/2012
	399.402,05

Valor atualizado do débito (sem juros) em 12/11/2019: R$ 1.368.977,52 (peça 31) 
aplicar ao responsável Sr. Antônio Marcos de Oliveira, ex-prefeito, CPF XXX.901.601-XX, a multa prevista no art. 57 da Lei 8.443/1992 c/c o art. 267 do Regimento Interno do TCU, fixando-lhe o prazo de quinze dias, a contar da notificação, para que comprove, perante o Tribunal (art. 214, III, alínea "a", do Regimento Interno do TCU) , o recolhimento da dívida aos cofres do Tesouro Nacional, atualizada monetariamente desde a data do acórdão até a do efetivo recolhimento, se pagas após o vencimento, na forma da legislação em vigor;
autorizar, desde logo, a cobrança judicial das dívidas, caso não atendida a notificação, na forma do disposto no art. 28, inciso II, da Lei 8.443/1992;
autorizar também, desde logo, se requerido, com fundamento no art. 28, inciso I, da Lei 8.443, de 1992, c/c o art. 217, §§ 1º e 2º do Regimento Interno do TCU, o parcelamento das dívidas em até 36 parcelas, incidindo, sobre cada parcela, corrigida monetariamente, os correspondentes acréscimos legais, fixando-lhe o prazo de quinze dias, a contar do recebimento da notificação, para comprovar, perante o Tribunal, o recolhimento da primeira parcela, e de trinta dias, a contar da parcela anterior, para comprovar os recolhimentos das demais parcelas, devendo incidir, sobre cada valor mensal, atualizado monetariamente, os juros de mora devidos, no caso do débito, na forma prevista na legislação em vigor, alertando o responsável de que a falta de comprovação do recolhimento de qualquer parcela importará o vencimento antecipado do saldo devedor, nos termos do § 2º do art. 217 do Regimento Interno deste Tribunal; 
recomendar à Caixa Econômica federal, com fulcro no art. 60 da Portaria Interministerial 424/2016, que avalie a oportunidade e conveniência de restituir aos cofres do Tesouro Nacional eventual saldo ainda existente na conta 1119.013.65547-5, específica do Termo de Compromisso 352.401-87/2011, firmado entre a União, por intermédio do Ministério das Cidades, e o Município de Buriticupu/MA;
enviar cópia do Acórdão que for prolatado, bem como do Relatório e do Voto que o fundamentarem à Procuradoria da República no Estado do Maranhão, nos termos do à § 3º do art. 16 da Lei 8.443/1992, c/c o § 7º do art. 209 do Regimento Interno do TCU, para adoção das medidas cabíveis; e
enviar cópia do Acórdão que vier a ser proferido à Caixa Econômica Federal e ao responsável, para ciência, informando que a presente deliberação, acompanhada do Relatório e do Voto que a fundamenta, está disponível para a consulta no endereço www.tcu.gov.br/acordaos, além de esclarecer que, caso requerido, o TCU poderá fornecer sem custos as correspondentes.
O Ministério Público junto ao TCU manifestou-se nos seguintes termos:
Em análise, tomada de contas especial (TCE) instaurada pela Caixa Econômica Federal (CAIXA) em cumprimento ao subitem 9.4 do Acórdão 808/2014-TCU-Plenário (relator Ministro Benjamin Zymler, nos autos do TC Processo 012.126/2012-8) , na qual se apura a impugnação total de despesas do Termo de Compromisso 352.401-87/2011 (peça 1, p. 44-50) , celebrado entre o então Ministério das Cidades, representado pela CAIXA, e o Município de Buriticupu-MA, tendo por objeto a execução de obras de infraestrutura e posto de saúde, dentre outros itens, tendo 2120 famílias beneficiadas (Programa Urbanização, Regularização e Integração de Assentamentos Precários) , conforme Plano de Trabalho (peça 1, p. 15-24) e Planilhas Orçamentárias (peça 1, p. 28-41) , com vigência inicial de 5/11/2011 a 21/2/2014, posteriormente prorrogada para 29/5/2014.
Após a remessa da TCE ao Tribunal de Contas da União (TCU) , a então Secretaria de Controle Externo no Maranhão (Secex-MA) analisou os elementos constantes dos autos (peças 6 e 7) e concluiu pela: i) necessidade de citação do Sr. Antônio Marcos de Oliveira, ex-prefeito municipal, nas gestões de 2005-2008 e 2009-2012, em razão da não consecução dos objetivos pactuados no Termo de Compromisso n. 352.401-87/2011, ensejando inexecução contratual, com a obra paralisada com um percentual de 38,13% de execução física, sem funcionalidade à população; e ii) por diligência à CAIXA para que informasse se o saldo do Contrato do Repasse, acrescido dos rendimentos de aplicação financeira, encontrava-se depositados em conta poupança da CAIXA, e, em caso positivo, a quantia depositada.
Promovidas as comunicações processuais (peças 8-11) , a CAIXA apresentou as informações requeridas à peça 12 e o Sr. Antônio Marcos de Oliveira permaneceu silente.
Posteriormente à análise dos autos, a Secex-MA propôs, em pareceres uniformes (peças 13-15) , no essencial, considerar o Sr. Antônio Marcos de Oliveira revel, julgar irregulares suas contas, condená-lo ao débito e aplicar-lhe a multa prevista no art. 57 da Lei 8.443/1992 c/c o art. 267 do RI/TCU.
Este representante do Ministério Público de Contas da União, em manifestação anterior, à peça 17, discordou do encaminhamento sugerido, pugnando pela necessidade de complementar a citação do responsável, acrescentando fundamento consistente na falta de liame entre os repasses efetuados e as despesas realizadas, ocasionado pelos "pagamentos a empresa de fachada", conforme apurado no TC Processo 012.126/2014-8 e decidido via Acórdão 808/2014-TCU-Plenário. Ressaltou, no mencionado parecer, que nova citação seria essencial para que, caso confirmadas as imputações, o Tribunal pudesse impor a penalidade do art. 60 da Lei 8.443/1992, em adição ao débito e multa propostos.
O eminente relator, Ministro Walton Alencar Rodrigues, por meio do despacho à peça 18, aquiesceu à proposta deste Parquet.
Após a promoção de nova citação do ex-prefeito (peças 22 e 25) , o responsável permaneceu, novamente, silente.
Depois de analisar os elementos constantes dos autos, a Secretaria de Controle Externo de Tomada de Contas Especial (Secex-TCE) , nova unidade responsável pela instrução dos autos, propôs, em pareceres uniformes (peças 32-34) , no essencial: (i) considerar o Sr. Antônio Marcos de Oliveira revel, julgar irregulares suas contas, condená-lo ao débito e aplicar-lhe a multa prevista no art. 57 da Lei 8.443/1992 c/c o art. 267 do Regimento Interno, e (ii) recomendar à Caixa Econômica Federal, com fulcro no art. 60 da Portaria Interministerial 424/2016, que avalie a oportunidade e conveniência de restituir aos cofres do Tesouro Nacional eventual saldo ainda existente na conta 1119.013.65547-5, específica do Termo de Compromisso 352.401-87/2011.
Quanto à proposta da unidade instrutora para que se recomende à Caixa Econômica Federal que avalie a oportunidade e conveniência de restituição aos cofres do Tesouro Nacional de eventual saldo ainda existente na conta específica, entendemos que o mais adequado é que tal providência seja dirigida à empresa pública na forma de determinação, visto que o art. 60 da Portaria Interministerial 424/2016 dispõe que tais saldos remanescentes deverão ser devolvidos à conta única do Tesouro em 30 dias, in verbis:
Art. 60. Os saldos financeiros de recursos de repasse remanescentes, inclusive os provenientes das receitas obtidas nas aplicações financeiras realizadas, não utilizadas no objeto pactuado, serão devolvidos à Conta Única do Tesouro, no prazo improrrogável de 30 (trinta) dias da conclusão, denúncia, rescisão ou extinção do instrumento, sob pena da imediata instauração de tomada de contas especial do responsável, providenciada pela autoridade competente do órgão ou entidade concedente.
Assim, como a norma é clara quanto a obrigatoriedade da devolução do saldo remanescente aos cofres do Tesouro Nacional, entendemos que o mais adequado é alterar a proposta de recomendação para determinação.
Em adição à proposta da unidade técnica, sugerimos que, em vista da gravidade da infração cometida - que resultou em pagamentos a empresa cuja efetiva existência não restou evidenciada, consoante apurado nos autos do TC Processo 012.126/2014-8 -, seja o responsável sancionado com a inabilitação para o exercício de cargo em comissão ou função de confiança no âmbito da Administração Pública, nos termos do art. 60 da Lei 8.443/1992.
Cabe, por último, singelo ajuste no valor do débito constante do parágrafo 31, item "b", da instrução à peça 32. De acordo com os documentos constantes dos autos, em especial, o controle de desbloqueio (peça 2, p. 60) e as informações prestadas pela CAIXA acostadas à peça 12, o valor da União já desbloqueado à empresa executora da obra foi de R$ 920.075.01, sendo R$ 521.672,96, em 10/8/2012, e R$ 398.402,05, em 26/11/2012. Tendo em vista que o responsável foi citado por valor maior que o realmente devido e em observância aos princípios da racionalidade administrativa e da economia processual, entendemos que não há motivo para a promoção de nova citação do responsável.
Diante do exposto, este representante do Ministério Público de Contas da União propõe, em alternativa à proposta da unidade instrutora, o seguinte encaminhamento:
considerar revel o responsável Antônio Marcos de Oliveira, CPF XXX.901.601-XX, para todos os efeitos, dando-se prosseguimento ao processo, com fulcro no art. 12, § 3º, da Lei 8.443/1992;
julgar irregulares, nos termos dos arts. 1º, inciso I, 16, inciso III, alíneas "b" e "c", da Lei 8.443/1992, c/c os arts. 19 e 23, inciso III, da mesma Lei, as contas do responsável Antônio Marcos de Oliveira, ex-prefeito, CPF XXX.901.601-XX, condenando-o ao pagamento das importâncias a seguir especificadas, atualizadas monetariamente e acrescidas dos juros de mora, calculados a partir das datas discriminadas até a data da efetiva quitação do débito, fixando-lhe o prazo de quinze dias, para que comprove, perante o Tribunal, o recolhimento das referidas quantias aos cofres do Tesouro Nacional, nos termos do art. 23, inciso III, alínea "a", da citada lei, c/c o art. 214, inciso III, alínea "a", do Regimento Interno do TCU;
	Débito relacionado ao responsável Antônio Marcos de Oliveira, ex-prefeito, CPF XXX.901.601-XX:
	Data de ocorrência
	Valor histórico (R$) 

	10/8/2012
	521.672,96

	26/11/2012
	398.402,05

aplicar ao responsável Sr. Antônio Marcos de Oliveira, ex-prefeito, CPF XXX.901.601-XX, a multa prevista no art. 57 da Lei 8.443/1992 c/c o art. 267 do Regimento Interno do TCU, fixando-lhe o prazo de quinze dias, a contar da notificação, para que comprove, perante o Tribunal (art. 214, III, alínea "a", do Regimento Interno do TCU) , o recolhimento da dívida aos cofres do Tesouro Nacional, atualizada monetariamente desde a data do acórdão até a do efetivo recolhimento, se pagas após o vencimento, na forma da legislação em vigor;
considerar grave a infração cometida e inabilitar o responsável, por um período de cinco a oito anos, para o exercício de cargo em comissão ou função de confiança no âmbito da Administração Pública, nos termos dos arts. 60 da Lei 8.443/1992 e 270 do Regimento Interno (RI/TCU) ;
autorizar, desde logo, a cobrança judicial das dívidas, caso não atendida a notificação, na forma do disposto no art. 28, inciso II, da Lei 8.443/1992;
autorizar também, desde logo, se requerido, com fundamento no art. 28, inciso I, da Lei 8.443, de 1992, c/c o art. 217, §§ 1º e 2º do Regimento Interno do TCU, o parcelamento das dívidas em até 36 parcelas, incidindo, sobre cada parcela, corrigida monetariamente, os correspondentes acréscimos legais, fixando-lhe o prazo de quinze dias, a contar do recebimento da notificação, para comprovar, perante o Tribunal, o recolhimento da primeira parcela, e de trinta dias, a contar da parcela anterior, para comprovar os recolhimentos das demais parcelas, devendo incidir, sobre cada valor mensal, atualizado monetariamente, os juros de mora devidos, no caso do débito, na forma prevista na legislação em vigor, alertando o responsável de que a falta de comprovação do recolhimento de qualquer parcela importará o vencimento antecipado do saldo devedor, nos termos do § 2º do art. 217 do Regimento Interno deste Tribunal; 
determinar à Caixa Econômica Federal, com fundamento no art. 4º, inciso I, da Resolução-TCU 315 de 2020, que, no prazo de 30 (trinta) dias, restitua aos cofres do Tesouro Nacional eventual saldo ainda existente na conta 1119.013.65547-5, específica do Termo de Compromisso 352.401-87/2011, firmado entre a União, por intermédio do Ministério das Cidades, e o Município de Buriticupu/MA, em observância ao art. 60 da Portaria Interministerial 424/2016;
enviar cópia do Acórdão que for prolatado, bem como do Relatório e do Voto que o fundamentarem à Procuradoria da República no Estado do Maranhão, nos termos do à § 3º do art. 16 da Lei 8.443/1992, c/c o § 7º do art. 209 do Regimento Interno do TCU, para adoção das medidas cabíveis; e
enviar cópia do Acórdão que vier a ser proferido à Caixa Econômica Federal e ao responsável, para ciência, informando que a presente deliberação, acompanhada do Relatório e do Voto que a fundamenta, está disponível para a consulta no endereço www.tcu.gov.br/acordaos, além de esclarecer que, caso requerido, o TCU poderá fornecer sem custos as correspondentes cópias, de forma impressa.
É o relatório.

não há.

Procurador Rodrigo Medeiros de Lima.

TOMADA DE CONTAS ESPECIAL. TERMO DE COMPROMISSO. OBRAS DE INFRAESTRUTURA E POSTO DE SAÚDE. AUSÊNCIA DE LIAME CAUSAL ENTRE A ORIGEM DOS RECURSOS E A APLICAÇÃO DA DESPESA. CONTRATAÇÃO DE DESPESAS DE FACHADA. CITAÇÃO. REVELIA. FALECIMENTO DO RESPONSÁVEL APÓS A REGULAR CITAÇÃO. EXTINÇÃO DA PUNIBILIDADE. IRREGULARIDADE. DÉBITO. CIÊNCIA.

TOMADA DE CONTAS ESPECIAL (TCE)

Secretaria de Controle Externo de Tomada de Contas Especial (SecexTCE).

Trata-se de tomada de contas especial instaurada pela Caixa Econômica Federal (CAIXA) , em cumprimento ao subitem 9.4 do Acórdão 808/2014-TCU-Plenário, relatado pelo E. Ministro Benjamin Zymler, exarado nos autos do TC Processo 012.126/2012-8, em razão da impugnação total das despesas do Termo de Compromisso 352.401-87/2011, firmado entre a União, por meio do então Ministério das Cidades, representado pela CAIXA, e o Município de Buriticupu/MA, cujo objeto é execução de obras de infraestrutura e de posto de saúde, com potencial benefício a 2120 famílias, conforme plano de trabalho e planilhas orçamentárias anexos a instrumento de ajuste (peça 1, p. 15-41) . 
O acordo vigeu pelo período de 5/11/2011 a 29/5/2014, já considerada a prorrogação. Para execução do objeto foram previstos R$ 7.610.215,07, dos quais R$ 400.537,63 corresponde à contrapartida municipal (peça 1, p. 45) .
O montante de recursos federais efetivamente desbloqueados pela CAIXA na conta bancária vinculada totaliza R$ 921.075,01, os quais foram disponibilizados pelas seguintes parcelas: R$ 521.672,96, 10/8/2012; R$ 399.402,05, em 26/11/2012.
Identificada a ausência de regular aplicação das despesas e exauridas as medidas administrativas internas, foi instaurada tomada de contas especial em desfavor de Antônio Marcos de Oliveira, prefeito de Buriticupu/MA durante as gestões de 2005 a 2008 e 2009 a 2012, da qual resultou certificação da irregularidade das contas, a qual contou com anuência da autoridade ministerial.
No âmbito desta Corte de Contas, foi promovida a regular citação do responsável acerca da não-comprovação do escorreito emprego dos recursos públicos na finalidade ajuste, sem demonstração do liame causal entre a origem das verbas transferidas e a aplicação da despesa, além dos indícios de contratação de empresas de fachada, conforme verificado nos autos TC Processo 012.126/2012-8.
O responsável não compareceu aos autos para apresentar alegações de defesa nem para recolher a quantia em alcance, arcando com o ônus da revelia, nos termos do artigo 12, § 3º, da Lei 8.443/1992.
A Secretaria de Controle Externo de Tomada de Contas Especial, em exame de mérito, propõe considerar o responsável revel, julgar-lhe as contas irregulares e condená-lo ao ressarcimento da integralidade dos valores repassados pelo ajuste e ao pagamento de multa individual, nos dos artigos 1º, inciso I, 12, § 3º, 16, inciso III, alíneas "b" e "c", e 57 da Lei 8.443/1992.  
Alvitrou, ainda, recomendar à Caixa a restituição ao Tesouro Nacional de eventual saldo financeiro dos recursos disponíveis na conta bancária vinculada, não-utilizado no objeto do termo de compromisso.
O Ministério Público de Contas assentiu com a essência da proposta da Unidade Técnica, acrescentando ajustes no sentido de considerar grave infração cometida pelo agente a fim de o Tribunal declarar inabilitação do responsável para exercício de cargo em comissão ou função de confiança no âmbito da Administração Pública Federal, nos termos do artigo 60 da Lei 8.443/1992,
Pugnou por que seja determinada à CAIXA, e não recomendada, a devolução ao Tesouro Nacional, em 30 dias, de eventual saldo existente na conta específica do ajuste, a teor do disposto no artigo 60 da Portaria Interministerial 424/2016.
Feito esse resumo, decido. 
Perfilho o parecer da Unidade Técnica, com os ajustes do Ministério Público.
O responsável Antônio Marcos de Oliveira, prefeito de Buriticupu/MA durante as gestões de 2005 a 2008 e 2009 a 2012, foi subscritor e gestor principal dos recursos do Termo de Compromisso 352.401-87/2011.
Nessa condição, foi-lhe imputada a não-consecução do objeto do ajuste, haja vista a paralisação das obras de infraestrutura e de edificação de posto de saúde, com percentual de 38,13% de execução física, sem funcionalidade à população. Demais disso, consoante apurado nos autos do TC Processo 012.126/2012-8, foi identificada a contratação de empresas de fachada, a romper nexo causal entre os recursos do termo de compromisso e a aplicação da despesa.
Tendo sido regularmente instado a apresentar defesa, o responsável não compareceu aos autos para apresentar alegações e/ou recolher o débito em alcance. Assim, resta caracterizada a revelia, nos termos do artigo 12, § 3º, da Lei 8.443/1992.
Em consulta ao Sistema Informatizado de Controle de Óbitos (Sisobi) , verifico que Antonio Marcos de Oliveira faleceu em 24/12/2020. Considerando que responsável foi validamente citado em 22/3/2019 (peça 22 e AR na peça 25) , antes do respectivo óbito, permanece hígida a convocação do ex-prefeito para apresentação de defesa e o prosseguimento do julgamento da presente tomada de contas especial, mesmo diante da revelia do agente.
Por essas razões, inexistente a boa-fé, julgo irregulares as contas de Antônio Marcos de Oliveira e condeno o respectivo espólio ou, caso tenha havido a partilha, os respectivos herdeiros, no limite do quinhão que lhes tenha sido transferido, a ressarcir ao Erário a integralidade da importância de R$ 920.075.01, recebida por meio do ajuste (valor atualizado em 12/11/2019: R$ 1.368.977,52, peça 31) , com fundamento nos artigos 1º, inciso I, 16, inciso III, alíneas "b" e "c", da Lei 8.443/1992.
Tendo em vista o falecimento de Antonio Marcos de Oliveira, declaro extinta a punibilidade do responsável, o que torna prejudicada a proposta de aplicação de multa e de inabilitação do ex-prefeito, com base nos artigos 57 e 60 da Lei 8.443/1992.
Determino à CAIXA, com fundamento no artigo 4º, inciso I, da Resolução-TCU 315 de 2020, para que, no prazo de 30 (trinta) dias, restitua ao Tesouro Nacional eventual saldo existente na conta bancária 1119.013.65547-5, específica do Termo de Compromisso 352.401-87/2011, firmado entre a União, por intermédio do Ministério das Cidades, e o Município de Buriticupu/MA, em cumprimento ao artigo 60 da Portaria Interministerial 424/2016.
Registro, por fim, tal como consignado na instrução da Secex/TCE, que não ocorreu a prescrição da pretensão ressarcitória. 
Ainda que prescrição relacionada a processos de controle externo tenha sido avaliada nos autos do RE 636.886/AL (tema 899 da repercussão geral) , até o momento, a manifestação da Suprema Corte diz respeito apenas à prescrição da execução dos títulos executivos expedidos pelo TCU.
Sendo assim, em homenagem ao princípio do Colegiado, aplico ao presente caso a jurisprudência pacífica desta Corte sobre a imprescritibilidade do dano ao Erário (Súmula TCU 282) .
Isto posto, voto no sentido de que o Tribunal acolha a minuta de acórdão que submeto à deliberação deste Colegiado.	
TCU, Sala das Sessões, em 4 de maio de 2022.
WALTON ALENCAR RODRIGUES 
Relator